【裁判字號】    90,判,713
【裁判日期】    900502
【裁判案由】    入出境
【裁判全文】
最  高  行  政  法  院  判  決                      九十年度判字第七一三號
    原      告  甲○○
    訴訟代理人  乙○○
    被      告  內政部警政署入出境管理局
    代  表  人  曾文昌
右當事人間因入出境事件，原告不服行政院中華民國八十八年十月十三日台八八訴字
第三七五八九號再訴願決定，提起行政訴訟。本院判決如左：
    主  文
原告之訴駁回。
訴訟費用由原告負擔。
    事  實
緣本件原告代理人乙○○於民國八十七年六月十五日為居住於澳門之原告陳請以澳門
居民身分來臺，經被告八十七年七月三日（八七）境仁字第四○五六四號書函否准所
請。原告不服，提起訴願、再訴願均遭決定駁回，遂提起本訴。茲摘兩造訴辯意旨
於次：
原告起訴意旨略謂：中華民國憲法第二章保障人民的自由，特別是第二十二條更明訂
「凡人民之其他自由及權利，不妨害社會秩序共同公共利益者，均受憲法之保障，又
憲法第二十三條明言：以上條例舉之自由權利除防止妨礙他人自由、避免緊急危難、
維持社會秩序或增進公共利益所必要者外，不得以法律限制之。」原告於民國七十一
年脫離大陸地區在澳門居住（七十三年在澳門生子，其親生兒子蘇雄文設籍臺北縣三
重市）並取得澳門政府發給之永久居留身分證，均已符合”國家安全法”相關法令規
定，離開大陸四年，取得僑居地永久居留證，並有血親在臺設籍的條件。決定書最令
人不服者，執事當局竟為方便行事放棄我國自己的法律（國家安全法施行細則第十二
條）「本法（即國安法）第三條第二項，人民入境得不予許可之情形如下：「其第六
項是如此記述的：離開大陸地區後未在自由地區連續住滿四年，或雖已住滿四年未取
得當地居留權或在臺灣地區無直系血親、配偶者．．．。」而完全採納澳門政府解釋
而公然扭曲國安法「離開大陸四年」的規定變成取得澳門永久身份證四年方准回國的
決定。事實上，被告此一改變並沒有法源依據，以沒有法源的行政命令拒絕原告的回
國依親之決定當然為不合法。
被告答辯意旨略謂：一、本案係原告自認為已具備澳門居民身分。惟被告依法認定其
具有大陸地區人民身分，並據以核發旅行證，原告雖不服，卻分別於八十六年六月十
三日、十一月二十六日及八十七年十一月二十四日三次來臺。二、依據「臺灣地區與
大陸地區人民關係條例施行細則」第六條第一項規定略以：大陸地區人民旅居國外者
，不包括旅居國外四年以上之左列人民在內．．．。被告依上開規定認定原告身分為
大陸地區人民，而核發原告旅行證來臺探親。三、澳門政府於一九九六年七月八日公
布法令，對持一九九○年所核發「臨時逗留證」之非法移民三萬七千餘人，准許自是
日起換領澳門居民身分證；澳門政府繼於同年七月二十二日宣佈：已換領居民身分證
者，可隨時申請CI（即供無國籍人使用之外國人護照），以便出外旅遊。我駐澳門代
表處及行政院大陸委員會均建議被告略以：因該批換領居民身分證者身分背景複雜，
對渠等申請入境案件，宜審慎處理，以減少對我國治安及社會安定產生不良影響。另
當地報紙報導略以：渠等以臨逗證在澳門停留時間，因未取得澳門政府認定在澳門有
居留權身分，亦無選舉權，必須有合法居留身分始得計算在自由地區停留時間；上開
報導已經被告派駐澳門工作組秘書向當地政府查證屬實。四、「國家安全法」第三條
第二項第二款及其施行細則第十二條第一項第六款規定：「大陸地區人民離開大陸地
區後未在自由地區連續住滿四年，或雖住滿四年未取得當地居留權或在臺灣地區無直
系血親、配偶者，其申請入出境得不予許可。」原告為大陸地區人民，於一九九六年
持臨時逗留證，換領澳門身分證，迄今未滿四年。因此被告對原告以澳門居民身分申
請入境不予許可，改依大陸地區人民身分核發旅行證，方便原告來臺。原告以該身分
申請來臺，目前並不予許可之情形。五、原告持有以澳門政府於一九九○年所核發之
臨時逗留證；但無法證明原告在澳門已連續居留滿四年。且被告經向澳門政府查證，
該證係僅證明原告取得臨時逗留證時間，並非證明持證人已在澳門「連續住滿四年」
。故原告不具備澳門地區永久居留權，被告之行政處分並無違法或不當。請依法駁回
原告之訴。
    理  由
按人民申請入出境，有事實足認為有妨害國家安全或社會安定之重大嫌疑者，得不予
許可，為國家安全法第三條第二項第二款前段所規定，依同法施行細則第十二條第一
項第六款規定，離開大陸地區後未在自由地區連續住滿四年，或雖已住滿四年未取得
當地居留權或在臺灣地區無直系血親、配偶者。又大陸地區人民，指在大陸地區設有
戶籍或臺灣地區人民前往大陸地區繼續居住逾四年之人民。「本條例關於大陸地區人
民之規定，於大陸地區人民旅居國外者，適用之。」所稱大陸地區人民旅居國外者，
不包括旅居國外四年以上取得當地國籍者，復為臺灣地區與大陸地區人民關係條例第
二條第四款、第三條及其施行細則第六條第一項第一款所規定。本件原告於八十七年
六月十五日以澳門居民身分申請來臺。被告以其在澳門係於西元一九九六年以臨時逗
留證換取澳門居民身分證，經向澳門政府查證，持有臨時逗留證者尚未具備澳門居民
身分，依規定其必須換取澳門居民身分證後滿四年，始可以澳門居民身分申請來臺，
乃否准原告來臺。原告以被告認領取澳門身分證滿四年後才能以澳門僑胞身分辦理來
臺入出境，並無法源依據云云，訴經內政部、行政院一再訴願決定，以原告原居住大
陸地區，七十一年間抵澳門，七十九年間獲發澳門臨時逗留證，八十五年始獲發澳門
居民身分證。澳門政府於八十五年（西元一九九六年）七月八日頒布法令，對持澳門
政府於西元一九九○年核發臨時逗留證之非法移民三萬七千餘人，准許自該日起換領
澳門居民身分證；澳門政府繼於同年七月二十二日宣布，已換領居民身分證者，可隨
時申請CI（用以供無國籍人使用之外國人護照）以便出外旅遊；被告向澳門政府查證
確認持臨時逗留證者並未具澳門居民身分，原告於八十五年持臨時逗留證換領居民身
分證後，尚未滿四年，依規定其身分仍為大陸地區人民，須俟換取澳門居民身分證後
滿四年，始可以澳門居民身分來臺，遂駁回其訴願及再訴願。揆諸首揭規定，核無違
誤。茲原告起訴仍執前詞，經查原告為本件申請時回溯其取得澳門身分證既尚未滿四
年，被告否准其來臺，核於首揭規定無違。原告起訴意旨難謂有理，應予駁回。
據上論結，本件原告之訴為無理由，爰依行政訴訟法施行法第二條、行政訴訟法第九
十八條第三項前段，判決如主文。
中    華    民    國     九十        年      五      月       二        日
                    最 高 行 政 法 院  第 五 庭
                                審 判 長 法  官      廖  政  雄
                                         法  官      趙  永  康
                                         法  官      林  清  祥
                                         法  官      鍾  耀  光
                                         法  官      姜  仁  脩
右  正  本  證  明  與  原  本  無  異
                                         法院書記官  彭  秀  玲
中    華    民    國     九十        年      五      月       二        日


司法院資訊處製作；財團法人民間司法改革基金會備份。
